【裁判字號】    88,自,552
【裁判日期】    890915
【裁判案由】    詐欺
【裁判全文】
臺灣高雄地方法院刑事判決                          八十八年度自字第五五二號
    自  訴  人  甲○○
    自  訴  人  丁○○
    共同代理人  庚○○
    被      告  乙○○
    被      告  丙○○
    共同選任辯護人  衛佐邦律師
右列被告因詐欺案件，經自訴人提起自訴，本院判決如左：
    主  文
乙○○連續意圖為自己不法之所有，以詐術使人將本人之物交付，累犯，處有期徒刑
壹年捌月。
丙○○無罪。
    事  實
一、乙○○前曾於民國八十二年間犯詐欺罪，經法院判處有期徒刑伍月，於八十五年
    七月十七日執行完畢，猶不知悔改，復於擔任高雄市○鎮區鎮○路一九一號「玉
    祥興有限公司」（下稱玉祥興公司）之實際負責人（掛名負責人為其女兒丙○○
    ，營業項目為石材、傢俱販賣安裝及房屋裝修等）期間，明知自己經濟窘困，已
    陷於支付不能之程度，仍基於意圖為自己不法所有之概括犯意，利用丁○○與其
    交往並於玉祥興公司擔任會計期間，自八十七年六月初起至同年九月底止，向丁○○佯稱公司有多筆應收帳款未收取，俟帳款收取後即行歸還，先後以其名義簽
    發付款人為保證責任高雄市第三信用合作社前鎮分社（下稱三信合作社）之支票
    十一紙面額共新台幣（下同）二百十六萬六千元向丁○○調借，丁○○不疑有詐
    ，陸續出借如乙○○簽發十一紙支票面額共二百十六萬六千元予乙○○。嗣八十
    七年十月八日起，丁○○先後將支票向銀行提示，均遭退票，始知被騙。
二、乙○○復承前意圖為自己不法所有之概括犯意，於八十七年九月五日，佯稱欲參
    加以丁○○偏名「李佳盈」為會首之民間互助會，每會一萬元，計三十九會，採
    內標制，自八十九年九月五日至九十年二月五日止，每月五日開標，每經三個月
    追加開標一次，丁○○不疑有詐，遂讓乙○○參加互助會一會，八十七年十月五
    日乙○○於第二會（會頭錢係第一會），以二千四百元之標金標取會款，並開立
    面額一萬元之本票三十七紙交予丁○○，致使丁○○誤認其有意且有能力繼續交
    死會會款，而將收取之會款共計二十九萬一千二百元交予乙○○。而乙○○自取
    得會款後，即未曾再繳交死會會款，致使丁○○追討無著受有損害。
三、案經丁○○向本院提起自訴。
    理  由
壹、被告乙○○有罪部分：
一、訊據被告乙○○對於於右揭時地向丁○○借款二百十六萬六千元及於第二會即標
    取互助會款等情，固不否認，惟矢口否認有何詐欺犯行，辯稱：伊雖因景氣不好
    而陸續向丁○○調錢週轉，但已清償一百零五萬五千元，係公司週轉不靈後，始
    無法繼續清償；另伊於八十七年十月五日標取互助會款後，有繳交死會會款予丁○○之哥哥李厚寬至八十八年九月份，之後係因經濟不好始未再續繳會款，伊無
    詐欺該款項之不法意圖云云。經查：
（一）右揭事實，業據自訴人丁○○指訴綦詳，並經證人即自訴人丁○○之兄李厚寬
      （本院卷第一五一頁）、證人即互助會員林石獅（本院卷第一五一頁）到庭證
      述屬實，復有支票及存款不足退票單各十一紙、本票十九紙、互助會會單一紙
      在卷可稽。
（二）「被告乙○○所經營之玉祥興公司與自訴人甲○○於八十七年七月卅日簽立工
      程合約書，由玉祥興公司為自訴人甲○○興建民宅乙棟，約定總工程款一百七
      十萬元。被告於同年八月一日收取訂金五萬元，於同年八月十五日及同年九月
      十一日分別收取第一、二期工程款四十五萬元及五十萬元。被告第三期工程款
      五十萬元，依約應於二、三樓內部完成始可給付，惟被告未完成第三期工程，
      即以要先付工人薪水及買材料為由，要求自訴人甲○○先給付第三期工程款，
      甲○○依其要求於同年九月二十一日給付第三期工程款五十萬元後，工程做不
      到一星期旋即停工，錢亦未給付予工人」等情，已據自訴人甲○○陳明在卷（
      參自訴狀、本院卷第七四頁），並有工程契約書及存證信函各一紙在卷可參，
      被告乙○○所經營之玉祥興公司於八十七年九月間既已有財力困難而不能支付
      工資及工程材料情形，是被告乙○○於八十七年六月至九月間向自訴人丁○○
      借款之初，即已明知自己經濟窘困，已陷於支付不能之程度，應堪認定。
（三）被告乙○○交付予自訴人丁○○之三信合作社支票十一紙，經查係於八十七年
      四月二十三日開戶，同年十月六日即開始退票，並於同年十月三十日遭拒絕往
      來，且其發票日自八十七年十月初至同年十一月底為止，退票數量高達五十五
      紙，總金額高達六百四十四萬五千五百十八元，此有三信合作社之函文在卷可
      憑（本院卷第二四七頁），被告明知自己財務困難，仍不知量入為出，甚至停
      止營業，以避免損害繼續發生，反而大量簽發支票持向自訴人調借款項，是從
      其退票數量及金額觀之，其明知已無法如期清償借款，猶向自訴人為借款之行
      為，難謂其無詐欺之故意。
（四）被告乙○○雖舉證人己○○（本院卷第一三三頁）、戊○○（本院卷第一四八
      頁）、辛○○（本院卷第一四九頁）等人到庭證稱：其有託人分次以每次一至
      二萬元不等之數額轉交積欠自訴人丁○○之借款與會款，惟證人李厚寬到庭證
      稱：「被告於八十七年底至八十八年間透過我住處管理員轉交之款項，係被告
      於八十七年七、八月間欠我之一筆三十八萬五千元及一筆三十萬元之借款，並
      非清償我妹妹丁○○之款項，其共清償我四十一萬五千元，尚欠二十七萬元，
      被告除向我借錢外，依我了解其向我妹妹丁○○借款超過百萬元，丁○○不敢
  讓我們家人知道」（參本院卷第一五０頁以下）等情明確，並有被告乙○○所
      簽發之本票二紙（本院卷第一五八頁）及還款之記事筆記（本院卷第一五七頁
      ）在卷可考，是被告所辯其已清償自訴人丁○○一百零五萬五千元，是否屬實
      ，尚有可疑，且被告所稱已清償自訴人丁○○部分會款與借款，依情理被告若
      是清償會款或借款，自當索回先前交付予自訴人丁○○收執之借款支票及會款
      本票，或讓自訴人丁○○簽立收據，其捨此不為，空言其已清償部分款項，尚
      難採認。況且，詐欺罪之成立與否，於被告借款與標取會款之時，即已確定，
      被告是否事後部分清償款項，僅是量刑審酌因素，其所辯事後已清償部分款項
      ，並不影響其詐欺罪責之成立。
（五）綜上所述，被告乙○○所辯，無非卸責之詞，顯無足取，事證明確，其犯行洵
      堪認定。
二、核被告乙○○所為，係犯刑法第三百三十九條第一項之詐欺罪。其所為數次詐欺
    行為，時間緊接，所犯罪名相同，顯係出於概括之犯意為之，為連續犯，爰依刑
    法第五十六條之規定以一罪論，並加重其刑。被告前曾於八十二年間犯詐欺罪，
    經法院判處有期徒刑伍月，於八十五年七月十七日執行完畢，此有台灣高雄地方
    法院檢察署刑案資料查註紀錄表在卷可參，其於五年內再犯本件有期徒刑以上之
    罪，係屬累犯，應依法遞加重其刑。爰審酌其利用不法手段，詐取他人財物達二
    百四十餘萬元，損及他人財產權益，且犯後未能坦承犯行，迄今尚未與自訴人達
    成和解等一切情狀，量處如主文所示之刑，以資懲儆。
貳、被告丙○○無罪部分：
一、自訴意旨另以：被告丙○○係玉祥興公司之負責人，其與被告乙○○共同以簽發
    支票方式，向自訴人丁○○共調借二百十六萬元，詎支票屆期經提示均遭退票，
    因認被告丙○○與被告乙○○共同涉犯刑法第三百三十九條第一項詐欺罪嫌云云
    。又自訴人甲○○於八十七年七月卅日與玉祥興公司代表人即被告丙○○簽立工
    程合約書，由玉祥興公司為自訴人甲○○於高雄市○○○路七十巷十九號興建民
    宅乙棟，約定總工程款一百七十萬元。被告丙○○原均按工程進度收取訂金及第
    一、二期工程款。惟其於八十七年九月十一日收取第二期工程款後，復以其內部
    發放工資方便為由，要求自訴人提前支付第三期工程款五十萬元。依工程合約所
    訂，第三期工程款應俟二、三樓內部完成始交付，而被告提出此一要求，自訴人
    惟恐不依其要求，工程做不好，遂於同年九月廿一日提前支付五十萬元，惟八十
    七年十月間工程即告停頓，被告丙○○亦消失無蹤，自訴人於八十七年十一月十
    七日發函促被告丙○○繼續施工，亦亳無回應，自訴人始知受騙。因認被告丙○○此部分亦涉犯刑法第三百三十九條第一項詐欺罪嫌云云。
二、按「犯罪事實應依證據認定之，無證據不得推定其犯罪事實」，刑事訴訟法第一
    百五十四條定有明文。又告訴人（自訴人）之告訴（自訴），係以使被告受刑事
    追訴為目的，是其陳述是否與事實相符，仍應調查其他證據以資審認（最高法院
    五十二年台上字第一三○○號判例參照），苟無其他證據足以證明自訴人之指訴
    係為真實，自難僅憑自訴人指訴而為被告有罪之判決。
三、訊據被告丙○○堅決否認有右開詐欺犯行，辯稱：伊雖登記為公司負責人，惟公
    司之業務接洽、資金運用、工資發放、週轉及公司帳目均是伊父親乙○○在負責
    ，伊僅是在工地現場測量及找師傅施工，有關積欠自訴人丁○○款項，因伊父親
    與丁○○當時係男女朋友，故均是伊父親乙○○直接開票找丁○○調借結算，伊
    並未參與；至自訴人甲○○所述之第三期工程款雖是伊提前向自訴人簽收，惟係
    因自訴人有追加四樓之工程，須先行支付材料及工資，且伊所收款項係交付父親
    乙○○使用，公司係受人倒債始週轉不靈，致無法如期完工，伊無詐欺故意等語
    。經查：玉祥興公司登記負責人雖為丙○○，惟公司業務實際皆是由被告乙○○
    經營，自訴人丁○○於公司擔任會計期間，公司須資金週轉，皆是由被告乙○○
    自己一人向自訴人丁○○調借，被告丙○○並未參與向自訴人丁○○借錢，且所
    借款項均是被告乙○○及公司用掉，被告丙○○私人並無挪用等情，已據被告乙○○供述在卷，且自訴人丁○○亦自陳伊於公司擔任會計期間，係與被告乙○○
    為男女朋友關係，參以自訴人所提之支票十一紙均是被告乙○○為發票人，非以
    玉祥興公司或丙○○名義簽發支票，基此，被告丙○○所辯其未共同向自訴人丁○○借款，尚堪採信。另玉祥興公司為自訴人甲○○施作興建民宅工程，第一、
    二期工程均依約定完工始收取工程款，而該工程於簽約後，復追加四樓工程，追
    加工程部分估價約須二十幾萬元工程款等情，已據自訴人甲○○自陳在卷，是被
    告丙○○所稱係因追加工程須資金支付材料工資，始先向自訴人提前收取第三期
    工程款，尚與實情相符。又被告丙○○所稱公司係因遭人倒債始週轉不靈致無法
    完工一情，亦據其提出十一紙及本票五紙為證，且公司之資金運用及實際經營權
    為其父乙○○非其本人，亦為被告乙○○供認在卷。被告丙○○於代表玉祥興公
    司與自訴人甲○○簽約後，既依約施作第一、二期工程，尚難僅以被告提前收取
    第三期工程款後，未依約完工即遽認其有詐欺犯行。此外，復查無其他積極證據
    足資認定被告丙○○有何詐欺之犯行，尚難僅憑自訴人之唯一指訴遽入被告罪責
    。是此部分不能證明被告犯罪，依前揭說明，應為被告丙○○無罪之諭知。
據上論斷，應依刑事訴訟法第三百四十三條、第二百九十九條第一項前段、第三百零
一條第一項、刑法第五十六條、第三百三十九條第一項、第四十七條，罰金罰鍰提高
標準條例第一條前段，判決如主文。
中      華      民      國    八十九    年      九      月     十五     日
                                  臺灣高雄地方法院刑事第二庭
                                      法  官  施  柏  宏
右正本證明與原本無異。
如不服本判決，應於判決送達後十日內，向本院提出上訴狀。
                                      書記官  邱  秋  珍
中      華      民      國    八十九    年      九      月     十八     日
附錄論罪法條：
刑法第三百三十九條第一項
  意圖為自己或他人不法之所有，以詐術使人將本人或第三人之物交付者，處五年以
  下有期徒刑、拘役或科或併科一千元以下罰金。


司法院資訊處製作；財團法人民間司法改革基金會備份。
